【裁判字號】    97,訴,481
【裁判日期】    980826
【裁判案由】    分割共有物
【裁判全文】
臺灣嘉義地方法院民事判決               97年度訴字第481號
原      告  庚○○即吳政達
訴訟代理人  唐淑民律師
複  代理人  蕭道隆律師
訴訟代理人  李國禎律師
複  代理人  壬○○
被      告  戊○○
訴訟代理人  陳文彬律師
被      告  丙○○
            乙○○
            甲○○
            辛○○即李國揚
                        16之.
兼上二人共同
訴訟代理人  己○○即吳悅翠
兼上四人共同
訴訟代理人  丁○○
上列當事人間分割共有物事件，本院於中華民國98年8月18日言
詞辯論終結，判決如下：
    主  文
兩造共有如附表1至3所示之土地及建物，應予變價分割，其賣得
價金分別按如附表1至3所示各共有人之應有部分比例分配。
訴訟費用由兩造依附表1所示應有部分比例負擔。
    事 實 及 理 由
壹、程序部分：
一、按訴狀送達後，原告不得將原訴變更或追加他訴。但請求之
    基礎事實同一者，不在此限，民事訴訟法第255條第1項第2
    款定有明文。又所謂請求之基礎事實同一，係指變更或追加
    之訴與原訴之原因事實，有其社會事實上之共通性及關聯性
    ，而就原請求所主張之事實及證據資料，於變更或追加之訴
    得加以利用，且無害於他造當事人程序權之保障，俾符訴訟
    經濟者稱之。本件原告起訴請求其與被告等共有之如附表1
    、附表2編號1、附表3所示土地及建物，應予變價分割。嗣
    於民國98年3月18日具狀追加請求就嘉義市○段○○段59-2
    地號土地即如附表2編號2所示土地，併予分割。經核原告本
    於分割請求權，追加請求同屬本件兩造當事人共有之上開土
    地併予分割，其社會事實及訴訟上之證據均具共通性，自屬
    同一之基礎事實，其所為訴之追加，與上開規定相符，應予
    准許，合先敘明。
二、按原告於判決確定前，得撤回訴之全部或一部，但被告已為
    本案之言詞辯論者，應得其同意。訴之撤回應以書狀為之；
    訴經撤回者，視同未起訴，民事訴訟法第262條第1、2項及
    第263條第1項前段分別定有明文。本件原告起訴時原聲明：
    被告辛○○應就被繼承人李德耀所有嘉義縣新港鄉○○段西
    庄小段56、73、76、78、169、174、175等地號土地應有部
    分各18分之1辦理繼承登記，嗣因被告辛○○就上開土地之
    應有部分業已辦理繼承登記，而於98年8月24日時具狀撤回
    此部分之起訴並得被告同意，依前揭規定意旨，自應准許之
    。
貳、實體部分
一、原告方面：
  (一)聲明：
  1.兩造所共有坐落嘉義縣新港鄉○○段西庄小段56、73、76、
    78、169、174、175等地號土地，地目均為田，面積分別為7
    80平方公尺、3,584平方公尺、3,390平方公尺、4,443平方
    公尺、2,516平方公尺、3,491平方公尺、1,944平方公尺，
    及坐落嘉義縣溪口鄉○○段下厝小段439地號土地，地目田
    ，面積1,853平方公尺，全部准予變價分割，所賣得價金由
    原告庚○○、被告戊○○、丁○○、己○○、乙○○、丙○○各分得9分之1；被告甲○○、辛○○各分得18分之3。
  2.兩造所共有坐落嘉義市○段○○段59地號土地，地目建，面
    積303平方公尺，准予變價分割，所賣得價金由原告庚○○
    、被告戊○○、被告甲○○各分得18分之3；被告丁○○、
    被告己○○、被告乙○○、被告丙○○各分得9分之1；被告
    辛○○分得18分之1。
  3.兩造所共有坐落嘉義市○段○○段59-2地號土地，地目建，
    面積48平方公尺，准予變價分割，所賣得價金由原告庚○○
    、被告戊○○、被告甲○○各分得18分之3；被告丁○○、
    被告己○○、被告乙○○、被告丙○○各分得9分之1；被告
    辛○○分得18分之1。
  4.兩造所共有坐落嘉義市○段○○段59、59-2地號上建號384
    號之建物，建物門牌嘉義市○○里○○鄰○○路325號，總面
    積843.42平方公尺，准予變價分割，所賣得價金由原告庚○○、被告戊○○、被告丁○○、被告己○○、被告乙○○、
    被告丙○○各分得9分之1；被告甲○○、被告辛○○各分得
    18 分之3。
  5.訴訟費用由被告負擔。
  (二)陳述：
  1.如附表1至3示土地及建物為兩造所共有，應有部分各如該等
    附表所示。依民法第823條第1項之規定，各共有人得隨時請
    求分割共有物。「共有物依其使用目的並非不能分割，而又
    未有不分割之期約者，各共有人自得隨時請求分割」；「各
    共有人得隨時請求分割共有物，旨在消滅物之共有狀態，以
    利融通與增進經濟效益」，最高法院分別著有19年上字第18
    53號、81年台上字第2688號判例可茲參照。又共有物之分割
    ，依共有人協議之方法行之。分割之方法，不能協議決定者
    ，法院得因任何共有人之聲請，命為左列之分配：(1)以原物
    分配於各共有人。(2)變賣共有物，以價金分配於各共有人，
    民法第824條定有明文。而本件兩造共有之土地及建物，並
    無不能分割之情事，且無因物之使用目的不能分割或約定不
    分割之情，依上開規定自得於協議分割未果時請求法院裁判
    分割共有物。
  2.查如附表1所示土地涉及農地分割，為避免農地分割後形成
    各共有人分得面積過小反不利於各共有人之情形，原告乃認
    為上開土地採原物分割至為不當，應予變價分割始屬有利於
    兩造之分割方式，且變賣後所得之價金應按各共有人應有部
    分之比例為分配，始符公平原則。且共有耕地整筆變賣以價
    金分配各共有人，並不發生農地細分情形，應不在農業發展
    條例第16條限制之列，是共有耕地之共有人請求變賣共有物
    分配價金，並非不得准許。爰依民法第823條、第824條之規
    定訴請裁判准予變價分割如聲明所示等語。
  (三)對被告戊○○答辯之陳述：不同意其提出之分割方案，非但
    其餘被告亦不同意而無從協議分割，且被告戊○○請求分得
    之土地單價及附加價值明顯大於其他共有人。若採價鑑價補
    貼方式分割，亦明顯不符經濟效益。
  (四)證據：提出如附表1、2、3所示土地及建物登記謄本各1份、
    兩造就共有物之應有部分比例表、兩造戶籍謄本各1份、訴
    外人李德耀除戶謄本暨繼承系統表各1份、訴外人李德耀繼
    承人之戶籍謄本各1份、現場勘驗示意圖1份、附表3所示建
    物道路位置圖1份、現場照片9幀為證。
二、被告方面：
  (一)戊○○部分：
  1.不同意原告主張將如附表3所示建物以變價方式分割。查該
    建物早於10年左右即用以經營「丸茂磅秤度量衡商號」，歷
    經兩造之父已有兩代之歷史，被告身為長子，父親臨終前曾
    交代不得將該房地變賣，今原告未能舉證原物分割有何不利
    之處，斷言主張以變價分割方式處理，顯有不妥。而被告承
    繼先父事業亦已數十年，若將系爭中正路房地以變價方式分
    割，顯不利於被告事業之經營，亦有悖於先父遺願，因此應
    以原物分割為適當。至其餘兩造共有之土地則就原告主張變
    價分割無意見。
  2.另如附表3所示建物係完成於24年間，至今經歷多場火災，
    建物三樓已有部分滅失而不復存在，今已將建物分隔成丸茂
    磅秤及光華鐘錶眼鏡店兩部分，僅光華鐘錶眼鏡店仍保有三
    層樓建築，而丸茂磅秤店面部分現僅存二層樓之建築。惟建
    物登記謄本所登記之面積仍為尚未滅失前之狀態即總面積為
    994.91平方公尺，而97年10月8日嘉義市地政事務所土地複
    丈成果圖並未就此部分重新測量，僅記載384建物登記面積
    於其上，皆與現存實際上之建物面積不符，故應依嘉義市地
    政事務所98年6月4日之複丈成果圖所示之843.42平方公尺為
    準，且應依地籍測量實施規則第232條之規定，由全體共有
    人協同辦理面積更正登記，始能辦理分割。
  3.修正後即將施行之民法第824條第1項第2款規定：「原物分
    配顯有困難時，得變賣共有物，以價金分配於各共有人；或
    以原物之一部分分配於各共有人，他部分變賣，以價金分配
    於各共有人」，是被告請求應將如附圖所示A部分及坐落A部
    分土地上之如附表3所示建物分配予被告單獨所有，如附圖
    所示B部分則予以變賣分配價金交其他共有人。
  4.證據：提出如附表3所示房地分割簡圖影本1份、臺灣郵政掛
    號郵件回執影本1份、臺灣雲林地方法院96年度訴字第535號
    判決影本1份、嘉義市○段○○段59-2地號土地及如附表3所
    示建物登記謄本各1份、現場照片影本1紙。
  (二)被告甲○○、乙○○、丙○○、辛○○、己○○、丁○○部
    分則以：不同意被告戊○○之分割方案，同意原告提出之分
    割方案，即同意本件如附表1至3所示土地及建物全部變價比
    例分配。
三、本院之判斷：
  (一)按各共有人得隨時請求分割共有物。但因物之使用目的不能
    分割或契約定有不分割之期限者，不在此限；共有物分割之
    方法，不能協議決定者，法院得因任何共有人之聲請，命為
    分配，民法第823條第1項、第824條第2項，分別定有明文。
    又共有物之分割方法，應斟酌當事人之聲明、共有物之性質
    、經濟效用及全體共有人之利益等因素決之，惟如分配原物
    有困難時，則應予變賣，以價金分配於各共有人，最高法院
    57年台上字第2117號、51年台上字第271號著有判例闡釋甚
    詳。本件原告起訴主張兩造就附表1至3所示土地及建物未訂
    有不分割之協定，亦無因物之使用目的上不能分割之情形，
    且兩造亦無法就分割方法達成協定，業據原告提出如附表1
    至3所示土地及建物之登記謄本附卷足憑，揆諸前揭說明，
    原告訴請裁判分割上開土地及建物，自無不合。
  (二)本件兩造就如附表1所示土地之分割方法即予變價分割並將
    賣得價金依各共有人之應有部分比例分配均不爭執，惟就如
    附表2、3所示土地建物之分割方法，除被告戊○○主張應將
    如附圖所示A部分土地及坐落A部分土地上之如附表3所示建
    物分配予其單獨所有外，如附圖所示B部分之房地則予以變
    賣分配價金交其他共有人，而原告及其餘被告均主張以全部
    變價分割之方式為之，是本院就此兩造爭執之分割方案，審
    酌如下：查，如附表3所示建物依其建物登記謄本記載為獨
    棟三層樓透天厝，據被告戊○○主張其實際面積業已少於登
    記面積，是本院乃囑託嘉義市地政事務所就該建物之用途及
    目前實際面積繪製複丈成果圖等情，此經本院於98年4月16
    日會同地政人員履勘現場查證屬實，並製有勘驗筆錄及複丈
    成果圖各1份存卷可參，且有被告戊○○提出現場照片為證
    。本院參酌附表3所示之建物，仍屬獨立建物，而應為整體
    之使用，且其一樓部分均作為店面使用，亦有上開履勘筆錄
    及現場照片可按，是倘依被告戊○○所提即如附圖所示之分
    割方案，僅將屬店面之A部分土地及建物分配予其1人單獨所
    有，不僅對其他共有人造成不公，且勢必無法為通常之使用
    ，而將嚴重減損上開土地及建物之經濟效益，並影響全體共
    有人之利益，故應以變價分割為適當。是本院審酌上情，且
    參酌兩造之意願，認將附表2、3所示土地及建物併予變價分
    割，則土地及地上建物能併同開發利用，拍賣所得價金亦由
    兩造依應有部分比例分受，對各共有人並無任何不利益，應
    屬允當之分割方案。
  (三)綜上所述，如附表1、2、3所示土地及建物，依其使用目的
    並非不能分割，共有人間亦無不能分割之約定，然迄今未能
    協議分割，本院審酌共有人之意願、發揮土地與建物最大經
    濟效用暨整體利用價值、及按原物分割無法符合全體共有人
    之利益等一切情狀，認將附表1、2、3所示土地及建物併予
    變賣，所得價金各按兩造應有部分之比例分配，堪認係適當
    、公允之分割方法。從而，原告本於共有人之資格，起訴請
    求分割上述土地及建物，即屬正當，應予准許。本院因而准
    命分割附表1、2、3所示土地及建物如主文第1項所示。至如
    附表3所示建物登記總面積為994.91平方公尺，雖經本院於
    前揭98年4月16日會同嘉義市地政事務所測量人員重新測量
    之總面積為843.42平方公尺，此有該建物之登記謄本及98年
    4 月16日之複丈成果圖各1份附卷可按，然此總面積減少並
    未變更上開建物本體之存在，即本件變價分割之標的仍為附
    表3所示建物，並不因上開實際面積與登記面積相異而有所
    不同，自無礙於原告就上開建物亦併予變價分割之主張。則
    被告戊○○主張應依地籍測量實施規則第232條之規定，由
    全體共有人協同辦理面積更正登記，始能辦理分割云云，顯
    屬誤會，尚難採憑。
四、本件事證已臻明確，兩造其餘攻擊或防禦方法核與判決結果
    無影響，爰不逐一論述，附此敘明。
五、末按因分割共有物而涉訟，由敗訴當事人負擔訴訟費用顯失
    公平者，法院得酌量情形，命勝訴之當事人負擔其一部，民
    事訴訟法第80條之1定有明文。兩造係因分割共有物無法達
    成協議而涉訟，但各自所為之行為均為維護自身權益，揆諸
    上揭說明，本件訴訟費用應按兩造於其等所有共有物之應有
    部分比例負擔始符公平，爰定訴訟費用分擔如主文第2項所
    示。
六、據上論結，原告之訴為有理由，依民事訴訟法第78條、第80
    條之1，判決如主文。
中    華    民    國    98    年    8     月    26    日
                  民一庭法  官  游悅晨
以上正本係照原本作成
如對本判決上訴須於判決送達後20日內向本院提出上訴狀
中    華    民    國    98    年    8     月    26    日
                        書記官  張富
  ┌────────────────────────────┐
  │附表1                                                   │
  ├─┬──────────────────┬───────┤
  │編│土地坐落                            │共有人及其應有│
  │  ├──────┬───┬───┬───┤部分          │
  │號│縣  市      ○ 段   ○○ 段 │ 地 號│              │
  ├─┼──────┼───┼───┼───┼───────┤
  │1 │嘉義縣新港鄉│ 西庄 │ 西庄 │ 56   │ 庚○○1/9    │
  ├─┼──────┼───┼───┼───┤ 戊○○1/9    │
  │2 │同上        │ 同上 │ 同上 │ 73   │ 丁○○1/9    │
  ├─┼──────┼───┼───┼───┤ 乙○○1/9    │
  │3 │同上        │ 同上 │ 同上 │ 76   │ 丙○○1/9    │
  ├─┼──────┼───┼───┼───┤ 己○○1/9    │
  │4 │同上        │ 同上 │ 同上 │ 78   │ 甲○○3/18   │
  ├─┼──────┼───┼───┼───┤ 辛○○1/6（即│
  │5 │同上        │ 同上 │ 同上 │ 169  │ 3/18）       │
  ├─┼──────┼───┼───┼───┤              │
  │6 │同上        │ 同上 │ 同上 │ 174  │              │
  ├─┼──────┼───┼───┼───┤              │
  │7 │同上        │ 同上 │ 同上 │ 175  │              │
  ├─┼──────┼───┼───┼───┤              │
  │8 │嘉義縣溪口鄉│ 厝子 │ 下厝 │ 439  │              │
  └─┴──────┴───┴───┴───┴───────┘
  ┌──────────────────────────┐
  │附表2                                               │
  ├─┬──────────────┬─────────┤
  │編│土地坐落                    │共有人及其應有    │
  │  ├───┬──┬───┬───┤部分              │
  │號│縣  市○ 段 ○○ 段 │地號  │                  │
  ├─┼───┼──┼───┼───┼─────────┤
  │1 │嘉義市│ 元 │ 六   │ 59   │庚○○3/18        │
  ├─┼───┼──┼───┼───┤戊○○3/18        │
  │2 │同上  │同上│ 同上 │ 59-2 │丁○○1/9         │
  │  │      │    │      │      │乙○○1/9         │
  │  │      │    │      │      │丙○○1/9         │
  │  │      │    │      │      │己○○1/9         │
  │  │      │    │      │      │甲○○3/18        │
  │  │      │    │      │      │辛○○1/18        │
  └─┴───┴──┴───┴───┴─────────┘
  ┌─────────────────────────────────┐
  │附表3                                                             │
  ├─┬────────────────────────┬──────┤
  │編│建物                                            │共有人及其應│
  │  ├───┬──┬───┬───┬──┬──────┤有部分      │
  │號│縣  市○ 段 ○○ 段 │地號  │建號│ 建物門牌   │            │
  ├─┼───┼──┼───┼───┼──┼──────┼──────┤
  │1 │嘉義市│ 元 │六    │59    │384 │嘉義市建國里│庚○○1/9   │
  │  │      │    │      │59-2  │    │10鄰中正路  │戊○○1/9   │
  │  │      │    │      │      │    │325號       │丁○○1/9   │
  │  │      │    │      │      │    │            │乙○○1/9   │
  │  │      │    │      │      │    │            │丙○○1/9   │
  │  │      │    │      │      │    │            │己○○1/9   │
  │  │      │    │      │      │    │            │甲○○3/18  │
  │  │      │    │      │      │    │            │辛○○3/18  │
  │  │      │    │      │      │    │            │            │
  │  │      │    │      │      │    │            │            │
  └─┴───┴──┴───┴───┴──┴──────┴──────┘


司法院資訊處製作；財團法人民間司法改革基金會備份。
